臺灣板橋地方法院交通事件裁定　　　　　　　　　　九十三年度交聲更字第三六號
　　　原處分機關　臺北縣政府警察局永和分局
　　　異　議　人
　　　即受處分人　乙○○
　　　代　理　人　丙○○
右列受處分人因違反道路交通管理處罰條例案件，對臺北縣政府警察局永和分局於民
國九十三年一月三十日以北縣警交裁字第０四一九三三一九號所為之裁決處分，聲明
異議，本院於九十三年四月二十六日以九十三年度交聲字第三七七號裁定駁回，異議
人不服，提起抗告，經臺灣高等法院於九十三年六月十六日以九十三年度交抗字第四
一七號裁定撤銷原裁定發回，本院更為裁定如左：
    主  文
異議駁回。
    理  由
一、原處分意旨略以：異議人即受處分人乙○○於民國九十二年十二月二十一日十二
    時二十分許，在臺北縣永和市○○路二十號之騎樓擺放家具，因違反道路交通安
    全規則第一百四十條第一款「禁止在道路上堆積、放置足以妨礙交通之物品」之
    規定，經警掣單舉發之（原舉發違反道路交通管理事件通知單之違規事實及舉發
    法條誤植為「道路交通管理處罰條例第八十二條第一項第三款」之「利用騎樓為
    工作場所」，業於裁決時予以更正），乃依道路交通管理處罰條例第八十二條第
    一項第一款之規定，裁處罰鍰新臺幣一千二百元。
二、異議意旨略以：異議人因在自家騎樓擺設家具、展示商品遭警舉發，惟：(一)道路
    交通管理處罰條例（下稱本法）第八十二條第一項第三款規定：本法對於道路（
    第三條第一款）及人行道（第三條第三款）定義所涵蓋之範圍似乎太過於廣泛且
    重覆規定，而有直接侵害人民所有權之虞，其理由如下：(1)違反平等原則（行政
    程序法第六條）：騎樓之設立乃是早期鄰居聯絡情感、曝曬衣物及販賣、陳設商
    品之處，隨時代進步，騎樓之使用方法雖有些許的改變，但所有權人對其騎樓亦
    多加以利用，最常見者為停放車輛及展示商品，此使用方法亦無可避免。由於臺
    灣地小人稠，汽、機車數量遠超於其他國家，在停車位不足時只能利用騎樓停車
    ，諸多行政機關亦是如此，故基同一法理，在騎樓下展示商品有何不可？所有權
    人使用騎樓來展示商品亦是對於其所有權之使用、收益，若以本法強行規定並以
    此為處罰依據，似不符合人民之法感，且對於本法第一條所述之維護交通秩序、
    確保交通安全並無任何助力，殊不知為何要以法律來強加干涉？我國建築法並未
    規定人民於建築房屋時應設騎樓並供公眾使用，又隨人口及交通量的倍增，行政
    機關常會對於縣市實施都市計畫或為徵收土地而拓寬道路，故常致同一段上可能
    有不同的建築物，有的設有騎樓，有的則否，若對於設有騎樓者限制其使用，似
    對該所有權人不公平。行政機關常突發奇想的實行某種政策，卻未考量是否會直
    接侵害人民權利，造成人民財產上之損失，如前所述，若無法貫徹其平等原則時
    ，將可能使行政機關濫用其行政裁量權，蓋本法之適用範圍應屬一般、全國適用
    ，若因其他法規之規定，致造成前述之情狀時，相同路段上卻可能造成不同的法
    律效果，無一放諸四海皆準之依據，無異是法律授權、放任行政機關限制、侵害
    人民權利。且於裁定理由中記載，係立法政策是否妥適問題，而與違規之事實無
    涉，無礙本件取締勤務之合法性。但如未考量所述之理由及事實，豈非同意警員
    於取締時，得依「惡法亦法」之法理，對人民之權利任意侵害之，使得人民透過
    司法請求救濟失其意義。(2)違反比例原則（行政程序法第七條）：本法第一條規
    定，為加強道路交通管理，維護交通秩序，確保交通安全，制定本條例。其適用
    範圍於本法第三條第一款至第四款中羅列道路、車道、人行道、行人穿越道等，
    惟應限縮於屬於公共或公用之道路（如同公路法第二條之規定），因本條例之立
    法目的乃為維護參與交通使用之公眾安全，而於騎樓上停放車輛或設攤位，若未
    占據車道充其量僅是影響到行人行的權利，此似與因行政政策致騎樓無法貫通的
    情形相似，無由將其不利益委由人民來負擔，故不應直接將人民私有土地之騎樓
    及走廊，納入其規制範圍內。本法禁止道路堆積、放置、停車、設攤暨作為工作
    場所應僅限於馬路而不包括騎樓，否則停放於騎樓上的機車是否也應一併取締？
    此於本法第一條之立法目的並無涉；又設騎樓並非完全專供行人通行，已如前述
    ，況於騎樓及馬路間亦設有紅磚道可供行人通行，何不以此達成相同的行政目的
    ，卻要以本法侵害人民權利？如此並不符最小侵害之法理，亦浪費設置該紅磚道
    之目的。因本法第八十二條第一項第一款、第三款或他款之規定似有直接侵害人
    民財產權之虞，如欲以之為規範或處罰之依據，似應依後述大法官解釋之意旨，
    對於人民之財產加以徵收或補償，亦或依其他方法為之，如土地交換使用，由行
    政機關於道路或紅磚道上設置停車位供人民使用，而對所有權人使用騎樓或走廊
    為同比例之限制，始符合立法目的。(3)法理依據：民法規定，人民對於其所有權
    有使用、處分、收益之權，除法律別有規定外，不得加以侵害，縱欲加諸限制，
    亦應有所補償，此司法院大法官著有諸多相關解釋，如釋字第二一五號、第四○
    ○號、第四二五號、第四四○號、第五一六號解釋中均闡明「：：：：國家機關
    依法行使公權力致人民之財產遭受損失，若逾其社會責任所應忍受之範圍，形成
    個人之特別犧牲者，國家應予合理補償。主管機關對於既成道路或都市○○道路
    用地，在依法徵收或價購以前妨礙土地權利人對其權利之行使，致生損失，形成
    其個人特別之犧牲，自應享有受相當補償之權利：：：：。」，若參照上述法理
    ，本法將騎樓及走廊納入道路的規制範圍，限制人民對其所有權之使用、收益，
    亦應採相同之方式為之（準徵收侵害或類似公用徵收之限制，而非社會義務之限
    制；另參照都市計畫法第四十二條、第四十八條及第四十九條）。(二)大法官會議
    於九十二年八月八日作出第五六四號解釋文後，前司法院秘書長楊仁壽於接受媒
    體採訪時表示，第五六四號解釋是一個「警告性解釋」，意即相關法規雖尚未違
    憲，但已接近違憲邊緣，足見本法枉顧交通流量、騎樓寬度、禁止時段等因素，
    一昧限制私有騎樓地之使用，已對人民權利義務造成極大影響。又在行政機關執
    法下，對騎樓停放之機車予以縱容不罰，且諸多行政機關亦有在騎樓、人行道劃
    在執行取締程序時，也往往缺乏明確之分際，易造成專斷執法、缺乏標準以致侵
    害人民權利，諸不知在憲法保障人民所有之私人財產（騎樓）內放置部分展示商
    品，若放置範圍有限且既未利用公有道路作為工作場所，而公眾（行人、機車等
    ）仍能順暢通行於騎樓間下，警察以本法第八十二條第一項第一款、第三款或他
    款舉發，並不實在云云，表明不服而提出異議。
三、按道路：指公路、街道、巷衖、廣場、騎樓、走廊或其他供公眾通行之地方，道
    路交通管理處罰條例第三條第一款定有明文；任何人不得利用道路堆積、放置或
    拋擲足以妨礙交通之物品，道路交通安全規則第一百四十條第一款亦有明文。又
    在道路堆積、放置或拋擲足以妨礙交通之物者，除責令行為人即時停止並消除障
    礙外，處行為人或其雇主新臺幣一千二百元以上二千四百元以下罰鍰，道路交通
    管理處罰條例第八十二條第一項第一款規定甚明。
四、查本件異議人即受處分人乙○○於九十二年十二月二十一日十二時二十分許，在
    臺北縣永和市○○路二十號之騎樓放置家俱，經臺北縣政府警察局永和分局得和
    派出所員警舉發之，該舉發員警因就舉發事實誤認而誤載為「利用騎樓為工作場
    所」，並依道路交通管理處罰條例第八十二條第一項第三款規定，開具臺北縣政
    府警察局九十二年十二月二十一日北縣警交字第○四一九三三一九號舉發違反道
    路交通管理事件通知單，惟本件原處分機關即臺北縣政府警察局永和分局為裁決
    處分時，依違反道路交通管理事件統一裁罰基準及處理細則第三十四條規定，更
    正本件違規事實為「利用道路堆積、放置足以妨礙交通（之物品）」，改依道路
    交通管理處罰條例第八十二條第一項第一款「在道路堆積、放置或拋擲足以妨礙
    交通之物」，對異議人裁處罰鍰一千二百元，並以九十三年一月九日永警裁字第
    ○九二○○五○八○五號函覆異議人更正前開舉發通知單之內容等情，有前開舉
    發通知單、臺北縣政府警察局永和分局九十三年一月三十日北縣警交裁字第○四
    一九三三一九號違反道路交通管理事件裁決書、該分局九十三年一月九日永警裁
    字第○九二○○五○八○五號函各一份附卷可稽，且為異議人代理人丙○○所不
    爭。是本件舉發通知單雖記載違規事實為「利用騎樓為工作場所」，嗣經原處分
    機關更正為道路交通管理處罰條例第八十二條第一項第一款「在道路堆積、放置
    或拋擲足以妨礙交通之物」後予以裁罰，本院即以之為調查審理之對象，合先敘
    明。
五、次查，異議人在前揭時、地在屬於道路之騎樓上放置家俱、廚具等物，足以妨礙
    交通影響通行之違規事實，除據證人即舉發本件交通違規事件之警員甲○○於本
    院初次調查時到庭結證稱：「當天是接獲勤務中心說有人檢舉，我就到達現場，
    看到現場騎樓有堆積一些家俱、廚具等物，異議人係開家俱行的，我在現場沒有
    拍照，看到的情形係堆積物品後，騎樓行人應該還是可以通行，但行路並不是很
    方便，擺設所佔面積約占騎樓的三分之二至四分之三，當天有沒有看到庭上的代
    理人，我不記得了，我於當場所開的違規單係依據道路交通管理處罰條例第八十
    二條第一項第三款，裁決所依據情形認定後更改違規法條。」等語明確（見九十
    三年度交聲字第三七七號卷第二二頁），並有臺北縣政府警察局九十二年十二月
    二十一日北縣警交字第Ｃ00000000號舉發違反道路交通管理事件通知單
    影本一紙附卷可稽外，並經證人甲○○警員於本院九十三年八月五日十五時三十
    分許依職權前往上開違規地點實施現場重建並予勘驗時復證稱：「（問：當時看
    到情形？）店家東西是從騎樓外緣開始擺，向內延伸一米八，另一頭從騎樓內緣
    向外延伸七十公分擺放家具，中間為通道。」等語綦詳，（見九十三年度交聲更
    字第三六號卷第十一頁反面）。至異議人雖於勘驗現場時仍辯稱：「（問：當時
    擺設範圍？）從騎樓外緣向內延伸一米三七，另一頭從騎樓內緣向外延伸三七公
    分，中間為通道。」云云（見九十三年度交聲更字第十二頁），然參諸(1)證人甲
    ○○為執行交通勤務之公務員，對於取締店家於騎樓放置物品致妨礙行人通行，
    為其業務內之事項，其觀察程度自較一般人更為專注且中立客觀，則對於當時違
    規現場是否已達妨礙行人通行一節，自當更能深刻體會。(2)何況證人甲○○與異
    議人之間素不相識，亦無宿怨、仇隙，亦應無甘冒自身觸犯偽證罪之風險而設詞
    誣攀異議人之理，故證人即警員甲○○之證言，誠為平允可信。又本件雖未經警
    員現場拍照存證，然徵諸交通警員掣單舉發違反道路交通管理處罰條例所列之違
    規事實，本質上為行政處分，係公務員基於職務上權力，依法就特定之具體事件
    所為具有公法上效果之單方行政行為，基於公務員為公法上行為具有公信力之原
    則，該行政處分當可被推定為真正，其據以依法處分之事實認定亦為真正無誤，
    此與民事訴訴法第三百五十五條第一項規定：「文書，依其程式及意旨得認作公
    文書者，推定為真正」之情形相同，本此公信原則，立法者以道路交通管理處罰
    條例第九十二條第三項之授權，賦予行政機關訂定違反道路交通管理事件統一裁
    罰基準及處理細則，使執勤警員得當機處分，以達其維護交通秩序、安全之行政
    目的。反之，若謂公務員一切行政行為均需預留證據以證其實，則國家行政勢必
    窒礙難行。據此，刑事訴訟法就犯罪證據有關之規定中與屬行政秩序罰之交通違
    規裁罰本質不合之部分，自不在準用之列。從而，本院經查既無任何證據足資證
    明警員有捏造事實違法取締之情事，則執勤警員本其維護交通秩序、安全職責所
    為之舉發，自堪推定為真實。是異議人空言指稱擺設範圍非如證人甲○○所述，
    並辯稱實際上僅佔用騎樓面積三分之一至三分之二，從騎樓外緣向內延伸一米三
    七，另一頭從騎樓內緣向外延伸三七公分，中間為通道云云，即委無足採。
五、末查，茲道路交通管理處罰條例第八十二條第一項第一款所謂「妨礙交通」，原
    不以行人或車輛完全無法通行為必要，只須公眾通行之權利或交通受到妨礙即足
    當之。而依證人甲○○警員前開證詞所重建之現場勘查結果：本件異議人擺設家
    俱的位置係從臺北縣永和市○○路二十號的住家騎樓外緣開始擺，向內延伸一米
    八，另一頭從騎樓內緣向外延伸七十公分擺放家具，中間為通道，而該騎樓的寬
    度依現場測量結果，從內緣到外緣總長約三米四，是依證人所指範圍，其中間所
    留通道僅有九十公分，現場同時通行二人困難，有碰撞所擺設家俱之虞等情，業
    經本院現場勘查屬實，製有勘驗筆錄一份（見九十三年度交聲更字第三六號卷第
    十三、十四頁）及現場重建照片六幀（見同卷第十五、十六、十八頁）在卷可徵
    。易言之，經核算證人即警員所指之重建現場，上開騎樓餘留供行人通行之通道
    寬度僅約九十公分，行人一人通行雖稱寬裕，然二人以上通行則確非方便，而有
    碰撞所擺放的物品之虞，亦即此情形勢必縮減可供行人通行之空間，妨礙交通之
    順暢，甚且異議人此一壅塞騎樓之行為，於緊急情況如火災發生之際，亦將導致
    救災之困難及妨礙行人或住戶之逃生，以致影響一般行人及附近居民之權益及安
    全甚明，堪認確已達「足以妨礙交通」之程度。異議人於前揭時、地有在屬於道
    路之騎樓上堆積、放置足以妨礙交通之物品的違規行為，事證已臻明確，洵堪認
    定。
六、異議人雖又另以大法官會議釋字第五六四號解釋文為據，辯稱：本件處罰有何違
    法不當云云，惟本件異議人之交通違規事實係違反道路交通管理處罰條例第八十
    二條第一項第一款「利用道路堆積、放置足以妨礙交通之物品」之規定，並非「
    在騎樓設攤」。而司法院大法官會議釋字第五六四號解釋係就道路交通管理處罰
    條例第八十二條第一項第十款授予行政機關公告禁止設攤之權限，認應以維持交
    通秩序之必要為限，即公告行為之作成，宜審酌准否設攤地區之交通流量、道路
    寬度或禁止之時段等因素而為之，前開條例第八十二條第一項第十款規定尚欠具
    體明確，相關機關應儘速檢討修正，或以其他法律為更具體之規範（參見大法官
    會議釋字第五六四號解釋文之意旨），姑不論該解釋文之內容核與本件交通違規
    事實及處罰條文均有不同，尚難以依上揭解釋文即為有利於異議人之認定，況且
    該解釋文亦未認道路交通管理處罰條例第八十二條第一項第十款之規定「以限制
    騎樓設攤，維護道路暢通之立法目的」係屬不當，而僅係要求行政機關於行使公
    告禁止設攤之權限時，應以維持交通秩序之必要為限，即公告行為之作成，宜具
    體審酌准否設攤地區之交通流量、道路寬度或禁止之時段等因素而為之，俾便兼
    顧人民權益之保障。是異議人執此為辯，亦不足採。至異議人另辯稱機車停放在
    騎樓亦影響人車順暢通行，卻未見警察取締云云，然此係警察應否舉發機車違規
    停放之行政裁量問題，而該行政裁量是否有違法或不當之情形，異議人自應循合
    法途徑提出檢舉或陳情，以促使警察之行政行為悉能符合「依法行政」原則，惟
    異議人亦尚不得據此為其違規行為得以免罰之理由。綜上所述，異議人違規事證
    明確，已如前述，則原處分機關依道路交通管理處罰條例第八十二條第一項第一
    款之規定，裁處異議人罰鍰新臺幣一千二百元，於法並無不合，本件異議為無理
    由，應予駁回。
據上論斷，依道路交通案件處理辦法第十九條，裁定如主文。
中　　　華　　　民　　　國　　九十三　　年　　　八　　　月　　二十三　　日
                                 　 　臺灣板橋地方法院交通法庭
                                    　 　 法　官  黃　若　美
右正本證明與原本無異。
如不服本裁定，應於裁定送達後五日內向本院提出抗告狀。
                                          書記官  曹  秋  冬
中　　　華　　　民　　　國　　九十三　　年　　　八　　　月　　二十六　　日
